【裁判字號】    94,易,243
【裁判日期】    950223
【裁判案由】    詐欺等
【裁判全文】
臺灣嘉義地方法院刑事判決               94年度易字第243號
公  訴  人  臺灣嘉義地方法院檢察署檢察官
被      告  丙○○
選任辯護人  莊安田律師
上列被告因詐欺等案件，經檢察官提起公訴（九十四年度偵字第
五四三號），被告於本院準備程序進行中就被訴事實為有罪之陳
述，經本院合議庭裁定由受命法官以簡式審判程序進行審理，判
決如下：
    主  文
丙○○連續行使偽造私文書，足以生損害於他人，處有期徒刑陸
月，如易科罰金，以參佰元折算壹日。
如附表一、附表二、附表三所示之署押、印章、印文及物品均沒
收。
    事  實
一、丙○○前因詐欺案件，經臺灣臺中地方法院於八十五年七月
    二日，以中院全刑緝字第一０三一號發布通緝。丙○○為規
    避警方查緝，竟基於意圖為自已不法所有及詐欺、行使偽造
    私文書之概括犯意，於上開遭通緝後至八十七年底間某日，
    向甲○○佯稱得代為申辦銀行貸款，使甲○○誤信為真而交
    付其國民身分證正本乙張。丙○○於取得甲○○之國民身分
    證正本後，於八十七年十二月二十九日前後，基於變造特種
    文書之犯意，在其位於臺南縣新營市之租屋處內，將上開甲○○之國民身分證以換貼自已之照片之方式加以變造。復於
    一週後，於八十八年一月五日，基於行使變造特種文書之犯
    意，持上開變造完成之國民身分證（未扣案），先後向交通
    部公路總局嘉義區監理所新營管理站及中央健康保險局，以
    遺失駕駛執照及國民健康保險卡（下稱健保卡）為由，偽造
    如附表一編號二、編號三所示之署押，偽填「汽（機）車駕
    駛人異動登記書」及「保險憑證遺失聲明書」各乙份而向不
    知情之該管承辦公務員申請換發駕駛執照及全民健康保險卡
    （下稱健保卡）以行使，致各不知情之該管承辦公務員均陷
    於錯誤，而依其申請在其職務上所掌管之異動歷史電腦檔案
    內為甲○○因遺失而補發駕駛執照及健保卡之不實登載，並
    分別補發均貼有丙○○照片之編號00000000000號甲○○名
    義之職業大貨車駕駛執照（起訴書誤載為機車駕駛執照）及
    編號000000000000號甲○○名義之健保卡各乙枚，足以生損
    害於甲○○、戶政機關、監理機關及中央健康保險局對於國
    民身分證、駕駛執照及全民健康保險資料管理之正確性。
二、丙○○復承上開意圖為自已不法所有及詐欺、行使偽造私文
    書之概括犯意，於九十三年三月上旬某日，利用乙○○委託
    其辦理安泰商業銀行代償貸款事宜，而交付其國民身分證之
    便（丙○○已為乙○○辦妥上開代償手續），趁機影印乙○○之國民身分證乙份，並偽造如附表二編號一所示乙○○之
    署押，偽填「中國商銀信用卡申請書」乙份（信用卡帳單地
    址及聯絡地址均登載為丙○○位於嘉義市○○路四二七號之
    辦公處所），檢附上開乙○○之國民身分證影本而向中國國
    際商業銀行冒名申辦信用卡以行使，使中國國際商業銀行陷
    於錯誤而核發信用卡（中國國際商業銀行核發之信用卡卡號
    為0000000000000000號）。丙○○於冒名
    申請上開信用卡約半個月後，知悉中國國際商業銀行已核准
    上開信用卡之申請，遂委請不知情之成年刻印業者，偽造乙○○之印章乙枚（未扣案），迄中國國際商業銀行以掛號寄
    送所核發乙○○名義之信用卡時，在掛號郵件回執上蓋用上
    開偽造之印章而偽造乙○○之印文乙枚，用以表示領取乙○○之信用卡之意思表示，復持交郵務人員寄還予中國國際商
    業銀行而行使之，均足生損害於乙○○及中國國際商業銀行
    信用卡資料管理之正確性。丙○○於取得上開乙○○名義之
    信用卡後，並在該信用卡背面偽造乙○○之署押乙枚。再承
    上開詐欺及行使偽造私文書之概括犯意，旋連續於如附表三
    所示之時間及處所持上開信用卡至如附表三所示之特約商店
    簽帳消費，丙○○並以手部因糖尿病因而僵硬為由，委請不
    知情真實姓名、年藉不詳自稱「雅雯」之成年女子代為在各
    該特約商店之信用卡簽帳單上，冒用乙○○名義偽造「乙○○」署押而偽造不實之簽帳單私文書後，繼之持該等簽帳單
    交還各該特約商店內不知情之成年店員加以行使核對，其中
    持卡人存根聯交由丙○○收執，其餘由各該特約商店及收單
    銀行留存，以表示乙○○同意依據與發卡銀行合約條件，按
    簽帳單金額付款予發卡銀行之意思，致該特約商店之店員均
    陷於錯誤，誤信其為乙○○本人而接受其簽帳消費，並分別
    交付丙○○所購買之財物；並至如附表三編號四所示銀行自
    動櫃員機前，插入該信用卡，鍵入密碼及金額預借現金，使
    該銀行所設自動付款設備，認其係有正當權源持卡人，以該
    不正方法由該等自動付款設備取得屬於該付款銀行之現金，
    足以生損害於中國國際商業銀行、財團法人聯合信用卡處理
    中心對於信用卡客戶管理之正確性、各該特約商店及乙○○
    。嗣經乙○○發現其遭人冒名申請信用卡而報警處理，始為
    警循線查獲。
三、案經嘉義市警察局第一分局報請臺灣嘉義地方法院檢察署檢
    察官偵查起訴。
    理  由
一、訊據被告丙○○對上開事實於本院審理時均坦承不諱，並據
    告訴人乙○○於警詢時及偵查中均指訴綦詳，核與證人林麗
    卿警詢時及偵查中之證述情節相符，復有搜索同意書、扣押
    筆錄、扣押物品目錄表、扣押物品收據、告訴人乙○○之聲
    明書影本、雅典汽車旅館住宿登記資料影本、車籍作業系統
    查詢資料、中國國際商業銀行信用卡申請書影本、信用卡帳
    單查詢列印明細表、汽（機）車駕駛人審驗暨各項異動登記
    書影本、中央健康保險局九十四年三月二十二日健保承字第
    0940008122號函各乙份、中國國際商業銀行九十四年九月六
    日（94）中卡字第1854號函及簽帳單影本八份附卷可稽，並
    有被害人甲○○名義之全民健康保險卡及職業大貨車駕駛執
    照各乙張扣案可佐，均足徵被告上開自白內容確與事實相符
    ，而堪以採信。是本件事證明確，被告犯行均堪以認定，應
    依法論科。
二、按現今監理系統中就駕駛執照及全民健康保險系統中就健保
    卡之請領（初領、換發、補發）程序，承辦人員均係透過電
    腦化作業登錄資料並透過存檔動作發送訊息至資料庫，是該
    管公務員職務上所掌之資料，實存放於電腦檔案中。而錄音
    、錄影或電磁紀錄，藉機器或電腦之處理所顯示之聲音、影
    像或符號，足以為表示其用意之證明者，以文書論，刑法第
    二百二十條第二項定有明文。次按在信用卡背面簽名欄簽名
    ，單純自形式上觀察，即足以表示信用卡之簽名者於信用卡
    有效期限內有權使用該信用卡之辨識及證明，並非依習慣或
    特約表示一定用意之證明，性質上係屬刑法第二百十條之私
    文書（最高法院八十八年度臺上字第五七三０號判決參照）
    。故核被告丙○○上開事實一部分所為，係犯刑法第二百十
    六條、第二百十二條行使變造特種文書罪、同法第二百十四
    條、第二百二十條第二項使公務員登載不實罪、同法第二百
    十六條、第二百十條之行使偽造私文書罪、同法第三百三十
    九條第一項詐欺取財罪；而核被告上開事實二部分所為，係
    犯刑法第二百十六條、第二百十條之行使偽造私文書罪、同
    法第二百十七條第一項偽造印文罪、同法第三百三十九條第
    一項詐欺取財罪及同法第三百三十九條之二第一項向自動付
    款設備詐取財物罪。被告上開事實二部分，委由不知情之成
    年刻印業者偽造告訴人「乙○○」印章乙枚，及委請不知情
    之真實姓名年籍不詳自稱「雅雯」之成年女子代為在如附表
    三所示信用卡簽帳單上偽造告訴人「乙○○」之簽名而實施
    上開犯行，均係屬間接正犯。被告上開事實一、事實二偽造
    署押於「汽（機）車駕駛人異動登記書」及「保險憑證遺失
    聲明書」、信用卡申請書、銀行核發之信用卡背面暨信用卡
    簽帳單上，偽造印文於掛號郵件回執上，均屬偽造私文書之
    部分行為；且被告上開事實一、事實二之各該偽造私文書及
    變造特種文書之低度行為均應分別為行使各該偽造私文書及
    行使變造特種文書之高度行為所吸收；其偽造印章之低度行
    為則為偽造印文之高度行為所吸收，均不另論罪。又被告先
    後數次行使偽造私文書、行使變造特種文書、使公務員登載
    不實及詐欺取財之犯行，時間均緊接，犯罪手法相同，所犯
    構成要件相同之罪名，顯均係基於概括犯意所為，均應論以
    連續犯一罪，並均加重其刑。而被告所犯上開行使變造特種
    文書、使公務員登載不實、偽造印文、詐欺取財、行使偽造
    私文書罪及向自動付款設備詐取財物等罪間，均有方法與目
    的之牽連關係，應依刑法第五十五條之規定，從一重依行使
    偽造私文書罪處斷。至公訴意旨雖未論及被告上開刑法第二
    百十六條、第二百十二條行使變造特種文書及同法第三百三
    十九條之二第一項向自動付款設備詐取財物之罪名，惟此部
    分事實業於起訴書犯罪事實欄有所載明，而被告偽造告訴人
    「乙○○」印章、印文及如附表三所示編號八至編號十二部
    分之犯行，雖未據檢察官起訴，惟上開部分均與起訴之行使
    偽造私文書部分具有裁判上一罪關係，業如上述，基於審判
    不可分之原則，本院自得併予審究，附此敘明。爰審酌被告
    前已有詐欺前科之素行、為圖掩飾身分之犯罪動機及目的，
    利用信用卡犯罪之手段、對駕駛執照、全民健康保險資料之
    管理及社會金融秩序所生損害、所詐得財物之價值，以及於
    本院審理時尚知坦認全部犯行之態度等一切情狀，量處如主
    文所示之刑，並諭知易科罰金之折算標準，以資懲儆。
三、如附表一、附表二、附表三所示之偽造之署押、印章、印文
    ，其中部分固未扣案，惟尚乏證據證明其業已滅失，不問屬
    於被告與否，均應依刑法第二百十九條宣告沒收。另變造被
    害人「甲○○」國民身分證正本上被告之相片一張，為供被
    告犯罪所用之物，且相片屬被告所有，並未扣案，然亦無證
    據證明業已滅失，依刑法第三十八條第一項第二款之規定宣
    告沒收；而扣案如附表一所示之「甲○○」駕駛執照及健保
    卡各乙枚，係被告所有因犯罪所得之物，爰依刑法第三十八
    條第一項第三款之規定宣告沒收。至被告冒用告訴人「乙○○」名義所申請之信用卡，依信用卡約定條款所示，該信用
    卡屬聯合信用卡處理中心會員之發卡銀行所有，並非被告所
    有，惟其上偽造之告訴人「乙○○」署押一枚，則應依刑法
    第二百十九條之規定，不問屬於犯人與否，宣告沒收，附此
    敘明。
據上論斷，應依刑事訴訟法第二百七十三條之一第一項、第二百
九十九條第一項前段，刑法第五十六條、第二百十六條、第二百
十條、第二百十二條、第二百十四條、第二百十七條第一項、第
二百二十條第二項、第三百三十九條第一項、第三百三十九條之
二第一項、第五十五條、第四十一條第一項前段、第二百十九條
、第三十八條第一項第二款、第三款，罰金罰鍰提高標準條例第
一條前段、第二條，判決如主文。
本案經檢察官吳咨泓到庭執行職務。
中    華    民    國    95    年     2    月    23    日
                  刑事第四庭  法  官  曾宏揚
上列正本證明與原本無異。
如不服本判決，應於判決送達後10日內向本院提出上訴狀（應附
繕本）。告訴人或被害人如對於本判決不服者，應具備理由請求
檢察官上訴，其上訴期間之計算係以檢察官收受判決正本之日期
為準。
中    華    民    國    95    年     2    月    23    日
                              書記官  陳慶昀
附錄本案論罪科刑法條全文：
中華民國刑法第210條
(偽造變造私文書罪)
偽造、變造私文書，足以生損害於公眾或他人者，處5年以下有
期徒刑。
中華民國刑法第212條
(偽造變造特種文書罪)
偽造、變造護照、旅券、免許證、特許證及關於品行、能力服務
或其他相類之證書、介紹書，足以生損害於公眾或他人者，處1
年以下有期徒刑、拘役或300元以下罰金。
中華民國刑法第214條
(使公務員登載不實罪)
明知為不實之事項，而使公務員登載於職務上所掌之公文書，足
以生損害公眾或他人者，處3年以下有期徒刑、拘役或500元以下
罰金。
中華民國刑法第216條
(行使偽造變造或登載不實之文書罪)
行使第210條至第215條之文書者，依偽造、變造文書或登載不實
事項或使登載不實事項之規定處斷。
中華民國刑法第217條
(偽造盜用印章印文或署押罪)
偽造印章、印文或署押，足以生損害於公眾或他人者，處3年以
下有期徒刑。
盜用印章、印文或署押，足以生損害於公眾或他人者，亦同。
中華民國刑法第220條
在紙上或物品上之文字、符號、圖畫、照像，依習慣或特約，足
以為表示其用意之證明者，關於本章及本章以外各罪，以文書論
。
錄音、錄影或電磁紀錄，藉機器或電腦之處理所顯示之聲音、影
像或符號，足以為表示其用意之證明者，亦同。
稱電磁紀錄，指以電子、磁性或其他無法以人之知覺直接認識之
方式所製成之紀錄，而供電腦處理之用者。
中華民國刑法第339條第1項
(普通詐欺罪)
意圖為自己或第三人不法之所有，以詐術使人將本人或第三人之
物交付者，處5年以下有期徒刑、拘役或科或併科1千元以下罰金
。
中華民國刑法第339條之2
意圖為自己或第三人不法之所有，以不正方法由自動付款設備取
得他人之物者，處3年以下有期徒刑、拘役或1萬元以下罰金。
以前項方法得財產上不法之利益或使第三人得之者，亦同。
附表一：
┌──┬───────┬───┬───────┐
│編號│ 名        稱 │數量  │備  註        │
├──┼───────┼───┼───────┤
│一  │ 變造「甲○○ │一張  │未扣案        │
│    │ 」國民身分證 │      │              │
│    │ 上被告丙○○ │      │              │
│    │ 之相片       │      │              │
├──┼───────┼───┼───────┤
│二  │汽（機）車駕駛│二枚  │一式二份      │
│    │人異動登記書上│      │              │
│    │偽造之「甲○○│      │              │
│    │」署押        │      │              │
├──┼───────┼───┼───────┤
│三  │保險憑證遺失聲│二枚  │一式二份，未扣│
│    │聲明書上偽造「│      │案。          │
│    │甲○○」署押  │      │              │
├──┼───────┼───┼───────┤
│四  │「甲○○」名義│一枚  │已扣案；本院九│
│    │之職業大貨車駕│      │十四年度保管檢│
│    │駛執照        │      │字第五一八號。│
├──┼───────┼───┼───────┤
│五  │「甲○○」名義│一枚  │已扣案；本院九│
│    │之全民健康保險│      │十四年度保管檢│
│    │卡            │      │字第五一八號。│
└──┴───────┴───┴───────┘
附表二：
┌──┬───────┬───┬───────┐
│編號│ 名        稱 │數量  │備  註        │
│    │              │      │              │
├──┼───────┼───┼───────┤
│ 一 │ 中國國際商業 │二枚  │              │
│    │ 銀行信用卡申 │      │              │
│    │ 請書上偽造之 │      │              │
│    │ 「乙○○」署 │      │              │
│    │ 押           │      │              │
├──┼───────┼───┼───────┤
│ 二 │ 中國國際商業 │一枚  │未扣案        │
│    │ 銀行信用卡背 │      │              │
│    │ 面偽造之「陳 │      │              │
│    │ 慶鐘」署押   │      │              │
├──┼───────┼───┼───────┤
│ 三 │偽造「乙○○」│一枚  │未扣案        │
│    │印章          │      │              │
├──┼───────┼───┼───────┤
│ 四 │掛號寄送信用卡│一枚  │未扣案        │
│    │回執上偽造之「│      │              │
│    │乙○○」印文  │      │              │
└──┴───────┴───┴───────┘
附表三：
┌──┬──────┬───────┬─────┬────┬─────┐
│編號│日       期 │處        所  │金     額 │消費型態│偽造之署押│
│    │            │              │（新臺幣）│        │          │
├──┼──────┼───────┼─────┼────┼─────┤
│一  │93年4月3日  │雅典汽車旅館  │1500元    │刷信用卡│簽帳單一式│
│    │            │              │          │簽帳消費│二聯偽造「│
│    │            │              │          │        │乙○○」署│
│    │            │              │          │        │押二枚    │
├──┼──────┼───────┼─────┼────┼─────┤
│二  │93年4月3日  │嘉義中信大飯店│4224元    │刷信用卡│簽帳單一式│
│    │            │              │          │簽帳消費│二聯偽造「│
│    │            │              │          │        │乙○○」署│
│    │            │              │          │        │押二枚    │
├──┼──────┼───────┼─────┼────┼─────┤
│三  │93年4月5日  │北港路加油站股│1120元    │刷信用卡│簽帳單一式│
│    │            │份有限公司    │          │簽帳消費│二聯偽造「│
│    │            │              │          │        │乙○○」署│
│    │            │              │          │        │押二枚    │
├──┼──────┼───────┼─────┼────┼─────┤
│四  │93年4月8日  │國泰世華銀行之│20000元   │預借現金│無        │
│    │            │自動櫃員機    │          │        │          │
├──┼──────┼───────┼─────┼────┼─────┤
│五  │93年4月10日 │香港商捷時海外│3350元    │刷信用卡│簽帳單一式│
│    │            │貿易有限公司台│          │簽帳消費│二聯偽造「│
│    │            │灣分公司      │          │        │乙○○」署│
│    │            │              │          │        │押二枚    │
├──┼──────┼───────┼─────┼────┼─────┤
│六  │93年4月10日 │吉村日本料理  │2240元    │刷信用卡│簽帳單一式│
│    │            │              │          │簽帳消費│二聯偽造「│
│    │            │              │          │        │乙○○」署│
│    │            │              │          │        │押二枚    │
├──┼──────┼───────┼─────┼────┼─────┤
│七  │93年4月11日 │家樂福嘉義店  │9510元    │刷信用卡│簽帳單一式│
│    │            │              │          │簽帳消費│二聯偽造「│
│    │            │              │          │        │乙○○」署│
│    │            │              │          │        │押二枚    │
├──┼──────┼───────┼─────┼────┼─────┤
│八  │93年6月12日 │含情冷飲      │5600元    │刷信用卡│簽帳單一式│
│    │            │              │          │簽帳消費│二聯偽造「│
│    │            │              │          │        │乙○○」署│
│    │            │              │          │        │押二枚    │
├──┼──────┼───────┼─────┼────┼─────┤
│九  │93年7月7日  │阿羅哈嘉義站  │1000元    │刷信用卡│簽帳單一式│
│    │            │              │          │簽帳消費│二聯偽造「│
│    │            │              │          │        │乙○○」署│
│    │            │              │          │        │押二枚    │
├──┼──────┼───────┼─────┼────┼─────┤
│十  │93年7月7日  │本味主義      │736元     │刷信用卡│簽帳單一式│
│    │            │              │          │簽帳消費│二聯偽造「│
│    │            │              │          │        │乙○○」署│
│    │            │              │          │        │押二枚    │
├──┼──────┼───────┼─────┼────┼─────┤
│十一│93年7月7日  │阿羅哈臺北站  │760元     │刷信用卡│簽帳單一式│
│    │            │              │          │簽帳消費│二聯偽造「│
│    │            │              │          │        │乙○○」署│
│    │            │              │          │        │押二枚    │
├──┼──────┼───────┼─────┼────┼─────┤
│十二│93年7月8日  │家樂福嘉義店  │2751元    │刷信用卡│簽帳單一式│
│    │            │              │          │簽帳消費│二聯偽造「│
│    │            │              │          │        │乙○○」署│
│    │            │              │          │        │押二枚    │
└──┴──────┴───────┴─────┴────┴─────┘


司法院資訊處製作；財團法人民間司法改革基金會備份。
